臺灣臺南地方法院民事裁定
111年度消債職聲免字第9號
債  務  人  駱春和  

代  理  人  黃以承律師（法律扶助）
債  權  人  京城商業銀行股份有限公司

法定代理人  戴誠志  


債  權  人  元大商業銀行股份有限公司


法定代理人  翁健    
代  理  人  黃勝豐  
債  權  人  中國信託商業銀行股份有限公司


法定代理人  利明献  




代  理  人  孫郁榛  

債  權  人  臺灣土地銀行股份有限公司

法定代理人  何英明  
代  理  人  陳泰安  
            馬明豪  
債  權  人  臺灣銀行股份有限公司

法定代理人  許志文  
代  理  人  蔡政儒  
上列債務人聲請消費者債務清理事件，經本院裁定清算程序終結
後移送裁定免責，本院裁定如下：
    主  文
債務人駱春和不予免責。
    理  由
一、按法院為終止或終結清算程序之裁定確定後，除別有規定外
    ，應以裁定免除債務人之債務，消費者債務清理條例（下稱
    消債條例）第132條定有明文。次按法院裁定開始清算程序
    後，債務人有薪資、執行業務所得或其他固定收入，扣除自
    己及依法應受其扶養者所必要生活費用之數額後仍有餘額，
    而普通債權人之分配總額低於債務人聲請清算前2年間，可
    處分所得扣除自己及依法應受其扶養者所必要生活費用之數
    額者，法院應為不免責之裁定。但債務人證明經普通債權人
    全體同意者，不在此限；又債務人有下列各款情形之一者，
    法院應為不免責之裁定。但債務人證明經普通債權人全體同
    意者，不在此限：一、於7年內曾依破產法或本條例規定受
    免責。二、故意隱匿、毀損應屬清算財團之財產，或為其他
    不利於債權人之處分，致債權人受有損害。三、捏造債務或
    承認不真實之債務。四、聲請清算前2年內，因消費奢侈商
    品或服務、賭博或其他投機行為，所負債務之總額逾聲請清
    算時無擔保及無優先權債務之半數，而生開始清算之原因。
    五、於清算聲請前1年內，已有清算之原因，而隱瞞其事實
    ，使他人與之為交易致生損害。六、明知已有清算原因之事
    實，非基於本人之義務，而以特別利於債權人中之一人或數
    人為目的，提供擔保或消滅債務。七、隱匿、毀棄、偽造或
    變造帳簿或其他會計文件之全部或一部，致其財產之狀況不
    真確。八、故意於財產及收入狀況說明書為不實之記載，或
    有其他故意違反本條例所定義務之行為，致債權人受有損害
    ，或重大延滯程序。債務人有前條各款事由，情節輕微，法
    院審酌普通債權人全體受償情形及其他一切情狀，認為適當
    者，得為免責之裁定，消債條例第133條、第134條、第135
    條亦分別定有明文。又消債條例之立法目的，在於使陷於經
    濟上困境之消費者，得分別情形依該條例所定重建型債務清
    理程序（更生）或清算型債務清理程序（清算）清理債務，
    藉以妥適調整其與債權人及其他利害關係人之權利義務關係
    ，保障債權人之公平受償，並謀求消費者經濟生活之更生機
    會，從而健全社會經濟發展；消費者依清算程序清理債務，
    於程序終止或終結後，為使其在經濟上得以復甦，以保障其
    生存權，除另有上述消債條例第133條、第134條所規定不予
    免責之情形外，就債務人未清償之債務原則上採免責主義（
    消債條例第1條、第132條立法目的參照）。
二、本件債務人於民國109年5月19日向本院聲請債務清理之調解
    ，於109年6月9日調解不成立。債務人於法院調解不成立之
    日起20日內，向本院聲請清算，依消債條例第153條之1第2
    項規定，以其調解之聲請，視為清算之聲請。嗣本院以109
    年度消債清字第40號裁定，諭知債務人自110年2月19日下午
    5時起開始清算程序，並命司法事務官進行清算程序；經本
    院司法事務官進行清算程序，債務人可用以清償債務之財產
    為中華郵政存款新臺幣（下同）331元、元大商業銀行存款3
    ,014元、華南商業銀行存款321元、南山人壽保單解約金5,6
    52，總計9,318元，債務人已解繳前述等值金額至本院，本
    院乃於110年11月5日以裁定代替債權人會議決議，由本院依
    職權分配清算財團財產予債權人並確定在案，是本件已將債
    務人清算財團之財產分配完結，本院遂於110年12月15日以1
    10年度司執消債清字第14號裁定清算程序終結等情，業經調
    取本院109年度消債清字第40號、110年度司執消債清字第14
    號卷宗核閱屬實，依上開規定，本院應裁定是否准許債務人
    免責。
三、經本院依職權通知全體債權人就債務人是否應予免責具狀表
    示意見，意見分述如下：
  ㈠京城商業銀行股份有限公司陳述略以：債權人於本件清算執
    行程序中僅受償8,307元，受償比例過低，若准債務人免責
    ，對債權人實屬不公，故債權人不同意其免責等語（消債職
    聲免卷第29頁）。
　㈡中國信託商業銀行股份有限公司陳述略以：依109年度消債清
    字第40號裁定所載，債務人聲請清算前2年收入為1,008,000
    元（計算式：42,000元×24月＝1,008,000元），扣除其聲請
    清算前2年間自己所必要生活費用433,416元（計算式：18,0
    59元×24月＝433,416元），剩餘574,584元，已高於清算財團
    財產分配總額9,318元，是本件債務人應有消債條例第133條
    不應免責之事由。另請鈞院調查債務人是否有構成消債條例
    第134條不免責之事由等語（消債職聲免卷第31頁）。
　㈢臺灣銀行股份有限公司陳述略以：不同意債務人免責。債務
    人擔任其子女之就學貸款連帶保證人，因該貸款是政策性貸
    款，倘有不能清償之情事而轉銷呆帳時，由國庫負擔8成，
    本行負擔2成，為免增加政府之負擔、影響本行權益，本行
    歉難同意債務人清算財團財產之資產表內容等語（消債職聲
    免卷第35頁）。　
　㈣臺灣土地銀行股份有限公司陳述略以：債務人應受不免責之
    裁定，因債務人有消債條例第133條不應免責之事由，即債
    權人於鈞院裁定開始清算程序時，每月有固定收入約40,000
    元，扣除110年臺南市每人每月最低生活費13,304元之1.2倍
    即15,965元，每月仍有餘額24,035元。債務人清算之債務高
    達36,627,202元，扣除清算分配額9,318元，尚有36,617,88
    4元無法清償，如透過清算程序免除債務，有違「保障債權
    人之公平受償」立法旨意等語（消債職聲免卷第45至46頁）
    。
　㈤元大商業銀行股份有限公司陳述略以：債權人不同意免責，
    請鈞院依職權調取債務人財產所得資料，如債務人有符合消
    債條例第133條、第134條所定之情事，法院應為不免責之裁
    定等語（消債職聲免卷第63頁）。　　　　　
四、本院之判斷：
　㈠債務人有消債條例第133條所定應為不免責之情形：
　⒈債務人有「法院裁定開始清算程序後，債務人之薪資所得及
    其他固定收入，扣除自己及依法應受其扶養者所必要生活費
    用之數額後，仍有餘額」之事實：
　⑴債務人於109年5月19日向本院聲請債務清理之調解，惟調解
    不成立，債務人復於調解不成立之日起20日內向本院聲請清
    算，應以其調解之聲請視為清算之聲請。又債務人經本院以
    109年度消債清字第40號裁定自110年2月19日下午5時起開始
    清算程序，並於110年12月15日裁定清算程序終結等情，已
    如前述，是本件調查債務人經法院開始清算程序後，其薪資
    及其他收入之所得，扣除自己及依法應受其扶養者所必要生
    活費用之數額後有無餘額，應自110年2月19日下午5時起算
    。
　⑵債務人自法院裁定開始清算程序後之收入狀況：
    債務人陳報於清算程序後任職於明茂工程有限公司，每月平
    均薪資約為24,702元【計算式：296,423元÷12月＝24,702元
    ，元以下四捨五入，未扣除健保費】，有110、111年員工薪
    資明細表附卷可稽（見消債職聲免卷第43至44頁）。此外，
    債務人無其他兼職或固定收入，亦未領有臺南市政府發給之
    津貼或補助（臺南市政府111年3月15日府社助字第11103606
    96號函，消債職聲免卷第67頁)，是認債務人每月薪資所得
    應為24,702元。
　⑶債務人自法院裁定開始清算程序後之支出狀況：
　　按債務人必要生活費用，以最近一年衛生福利部或直轄市政
    府所公告當地區每人每月最低生活費一點二倍定之；受扶養
    者之必要生活費用，準用第一項規定計算基準數額，並依債
    務人依法應負擔扶養義務之比例認定之，消債條例第64條之
    1第1、2項定有明文。是以111年臺南市公告之每人每月最低
    生活費14,230元之1.2倍計算之，債務人及其受扶養人每人
    每月必要生活費用，應以17,076元為認定基準。而債務人陳
    報每月必要生活費用為14,866元（消債清卷第9反面頁），
    未逾上開基準，應為可採。又債務人撫養配偶蔡美雲之撫養
    費上限應為3,415元（由債務人及其4名子女共同扶養，聲請
    人應負擔5分之1，戶籍謄本見消債清卷第98至100頁；計算
    式：17,076元÷5人＝3,415元，元以下四捨五入），而債務人
    主張之扶養費用6,000元，已逾此範圍，然未提出相關單據
    以證明其配偶有逾越前揭最低生活標準之必要，故聲請人每
    月撫養費仍應以3,415元計算為當。是以，債務人自本院裁
    定開始清算程序後，每月必要生活費用及扶養費應為18,281
    元（計算式：個人必要生活費用14,866元＋受扶養者必要生
    活費用3,415元＝18,281元）。
　⑷綜上，債務人自本院裁定開始清算程序後，確有薪資所得，
    扣除自己及依法應受其扶養者所必要生活費用之數額後，仍
    有餘額6,421元（計算式：24,702元-18,281元＝6,421元） 
    之事實，堪予認定。
　⒉債務人有「普通債權人之分配總額低於債務人聲請清算前2年
    間，可處分所得扣除自己及依法應受其扶養者所必要生活費
    用之數額」之事實：
　⑴債務人主張聲請清算前2年（即自107年5月19日起至109年5月
    18日止），107年5月至同年12月之期間，任職於楊記水電瓦
    斯、雲鼎電業工程，薪資總額為509,305元；108年之薪資所
    得即為108年度申報所得563,210元；109年1月至同年3月間
    ，任職於楊記水電瓦斯，1月薪資5,968元、2月薪資7,686元
    、部分3月薪資1,200元；109年3月至同年5月間，任職於雲
    鼎電業工程，部分3月薪資8,859元、4月薪資16,559元、5月
    薪資12,059元，有債務人提出之財產及收入狀況說明書、10
    7年度綜合所得稅各類所得資料清單、財政部南區國稅局108
    年度綜合所得稅結算申報稅額試算通知書、元大銀行綜合存
    款存摺封面及內頁資料（消債清卷第9、22至23反面、38至4
    0反面頁）在卷可憑。是債務人聲請清算前2年間之可處分所
    得應為1,082,823元【計算式：〔509,305元÷8月×（13/31＋7
    ）〕＋563,210元＋5,968元＋7,686元＋1,200元＋8,859元＋16,559
    元＋〔12,059元×18/31〕＝1,082,823元，元以下四捨五入】。
　⑵依消債條例第64條之1規定，107至109年臺南市公告之每人每
    月最低生活費均為12,388元，以1.2倍計算，107至109年每
    月必要生活費用標準均應為14,866元（元以下四捨五入）。
    是債務人主張清算前2年之每月必要生活費用為14,866元，
    尚屬合理。至於債務人每月負擔配偶之撫養費即以2,973元
    （撫養義務人同前所述，計算式：14,866元÷5人＝2,973元，
    元以下四捨五入）為限，債務人主張逾此部分之撫養費，即
    屬無據。則債務人聲請清算前2年之必要支出應為428,136元
    【計算式：14,866元×24月＋2,973元×24月＝428,136元】。
　⑶準此，聲請人於聲請清算前2年間（即自107年5月19日起至10
    9年5月18日止），可處分所得1,082,823元扣除自己及依法
    應受其扶養者所必要生活費用428,136元後，尚餘654,687元
    （計算式：1,082,823元－428,136元＝654,687元），然普通
    債權人於清算程序僅受償9,318元，是本件確實有「債權人
    之分配總額低於債務人聲請清算前2年間，可處分所得扣除
    自己及依法應受其扶養者所必要生活費用之數額」之事實。
　⒊又債務人未經普通債權人全體同意免責，從而，債務人該當
    消債條例第133條不免責事由。
　㈡債務人無消債條例第134條各款所定應為不免責之情形：
　　消債條例關於清算程序是以免責主義為原則，不免責為例外
    ，倘債權人主張債務人有消債條例第134條各款所定不免責
    之情事，應由債權人就債務人有合於上開各款要件之事實，
    提出相當之事證證明之，惟本件債權人均未具體說明或提出
    相當事證證明，本院亦查無債務人有何消債條例第134條所
    列各款之不免責事由，自難認債務人有消債條例第134條各
    款所定不免責事由之情事存在，故聲請人並無消債條例第13
    4條所定不免責事由之存在，堪可認定。
五、綜上所述，債務人既有消債條例第133條不應免責之情形，
    復未經普通債權人全體同意免責，依首揭規定，債務人不得
    免責，爰裁定如主文。另債務人受不免責裁定確定後，繼續
    清償債務，達消債條例第141條、第142條規定之數額時，仍
    得聲請法院裁定免責，附此敘明。
中　　華　　民　　國　  111　　年 　 6  　月　　14 　 日
                  消債第四庭    法  官　廖建瑋
以上正本證明與原本無異。
如不服本裁定，得於收受裁定正本後10日內向本院提出抗告狀，
並繳納抗告費新臺幣1,000元。
中　　華　　民　　國　  111　　年 　 6  　月　　14 　 日
                                書記官  鄭梅君　　
附錄：
一、債務人繼續清償得聲請法院裁定免責之規定：
    消費者債務清理條例第141條第1項：
    債務人因第133條之情形，受不免責之裁定確定後，繼續清
    償達該條規定之數額，且各普通債權人受償額均達其應受分
    配額時，得聲請法院裁定免責。
    消費者債務清理條例第142條第1項：
    法院為不免責或撤銷免責之裁定確定後，債務人繼續清償債
    務，而各普通債權人受償額均達其債權額之20%以上者，法
    院得依債務人之聲請裁定免責。
二、債務人嗣後聲請法院裁定免責之說明：
    債務人嗣後聲請裁定免責時，須清償各普通債權之最低應受
    分配額。　
附表：（新臺幣，元以下四捨五入）          編號 債權人 債權總額 公告之債權比例 已分配受償額 債務人依消債條例第133條規定所應清償之最低總額（計算式：654,687元×公告債權比例） 繼續清償至消債條例第141條所定各債權人最低應受分配額之數額 (計算式如註1) 消債條例第142條所定債權額20％ 繼續清償至消債條例第142條所定債權額20％之數額(計算式如註2） 1 京城商業銀行股份有限公司 32,653,823元 89.15％ 8,307元 583,653元 575,346元 6,530,765元 6,522,458元 2 元大商業銀行股份有限公司 90,001元 0.25％ 23元 1,637元 1,614元 18,000元 17,977元 3 中國信託商業銀行股份有限公司 731,098元 2％ 186元 13,094元 12,908元 146,220元 146,034元 4 臺灣土地銀行股份有限公司 2,990,461元 8.16％  761元 53,422元 52,661元 598,092元 597,331元 5 臺灣銀行股份有限公司 161,819元 0.44％ 41元  2,881元 2,840元 32,364元 32,323元 備註： 本附表債權總額欄、公告之債權比例欄所示數額，是依本院110年度司執消債清字第14號清算事件，110年9月16日公告之債權表為據（見司執消債清字卷第377頁至第378反面頁）。         註1：繼續清償至第141條第1項所定各債權人最低應受分配額之數額＝第133條規定所應清償各債權人之最低總額－各債權人已分配受償額。 註2：繼續清償至第142條所定債權額20%之數額＝第142條所定各債權人債權額之20％－各債權人已分配受償額。